【裁判字號】    89,上更(二),93
【裁判日期】    890927
【裁判案由】    殺人
【裁判全文】
臺灣高等法院刑事判決                  八十九年度上更(二)字第九三號
    上  訴  人
    即  被  告  丁○○
    選任辯護人  秦玉坤
右上訴人因殺人案件，不服臺灣台北地方法院八十四年度重訴字第二Ｏ號，中華民國
八十五年二月二十三日第一審判決 (起訴案號：臺灣台北地方法院檢察署八十四年度
偵字第八一三二號) 提起上訴，經判決後由最高法院第二次發回更審，本院判決如左
：
        主  文
原判決撤銷。
丁○○殺人，處有期徒刑肆年。
扣案之安眠藥壹瓶及女用絲巾壹條均沒收。
        事  實
一、丁○○於民國八十四年四月八日下午五時許，自大陸返抵台北市○○○路○段二
    一五巷二十二號住處，見其夫陳嘉雄之女友乙○○登堂入室，十分不悅，當徐女
    離去之後，丁○○即與陳嘉雄發生爭吵，並與小孩跪求陳嘉雄回心轉意，但陳嘉
    雄不予理會，至當晚九時許，丁○○因不願陳嘉雄外出找徐女，乃乘陳嘉雄不注
    意之際，將安眠藥二顆置入麥片供其食用，陳嘉雄食用後感到昏沈進入房間休息
    ，丁○○仍委屈示意，期能重修舊好，但遭陳嘉雄推開。詎料，徐女又前來按門
    鈴騷擾，為葉之女丙○○擋回，丁○○見難以挽回，頓萌殺死陳嘉雄之犯意，趁
    其意識昏沈之際，陸續將安眠藥摻入開水中慢慢加以餵食，前後約餵食三十幾顆
    ，致陳嘉雄昏睡不省人事，迨翌日（九日）凌晨五時三十分許，再持女用絲巾勒
    住陳嘉雄脖子，使其窒息死亡。丁○○行兇後，在犯罪未被警方發覺前，即主動
    向台北市政府警察局大安分局和平東路派出所警員蔡崇俊自首殺人犯行，經警查
    出上情，並扣得丁○○所有供殺人所用之安眠藥一瓶及女用絲巾一條。
二、案經台北市政府警察局大安分局移送臺灣臺北地方法院檢察署檢察官偵查起訴。
        理  由
一、訊據上訴人即被告丁○○矢口否認有殺人故意，於前審辯稱：案發前一日，被告
    自大陸練氣功回來，已覺非常疲累，卻見乙○○在被告房內，隨後又聽女兒哭訴
    徐女住進家裡，被害人陳嘉雄至徐女租處返家後，竟表示要與被告離婚，被告為
    挽救瀕於破裂之婚姻，穩定雙方情緒，遂拿被害人經常給被告服用之安眠藥，放
    入麥片供其食用，自己也服用數顆，希望被害人睡覺，不料被害人復起身欲與徐
    女相見，被告在昏沈之中，一時情急，拿取絲巾勒被害人，隨後又擁之入睡，被
    告如有意殺人，因被害人當時已被餵食安眠藥無力反抗，被告斯時應即下重手將
    被害人勒斃，但被害人卻於該日上午十二時始死於送醫途中，顯見被告無意勒死
    被害人，祇因自己亦服用安眠藥，昏沈中用力不當，亦未能注意被害人有異狀而
    儘早送醫，始致被害人死亡，被告之行為，實出於過失。又被告為乳癌末期患者
    ，被害人未加關心，反拈花惹草，造成被告多重性之失落，案發當日又飲用烈酒
    ，不當服用安眠藥，加上被害人稍有意識即欲起身找徐女，導致被告情緒慌亂，
    是時顯已處於精神耗弱之狀態，況徐女於凌晨四點半左右來按門鈴，實無異姦夫
    淫婦又要會面，被告一時心急氣憤，以絲巾勒斃被害人，亦符合當場激於義憤而
    殺人云云。於此次發回本院辯陳伊返家見徐女睡伊房間，伊要女兒不要去吵她，
    因伊罹患乳癌，伊先生都會去找女人，伊了無恨意。徐女離去後，伊為緩和情緒
    與伊夫溝通解決之道，乃喝了點酒，酒後肚飢，為使伊夫勿再外出且容易入睡，
    始在要讓伊夫食用之麥片中加入安眠藥，伊非有意殺人云云。
二、經查右開事實，業迭據被告丁○○於警訊及檢察官偵查中坦承不諱 (相卷第九、
    十頁，偵卷第四、五頁) ，證人即被告之女丙○○亦供稱因其父置家庭於不顧，
    其母才餵食安眠藥不讓其父外出 (偵卷第六頁反面) ，復有被告自承為殺人所用
    之女用絲巾壹條及安眠藥一瓶扣案可證。被害人陳嘉雄係被勒頸窒息死亡，業據
    檢察官督同法醫相驗，並經台灣高等法院檢察署法醫中心鑑定明確，有勘驗筆錄
    、相驗屍體證明書、驗斷書及鑑定書足憑 (偵卷第八、二五、二七至三一頁，原
    審卷第一二二至一二九頁) 。被害人經解剖結果，發現尿液確含安眠藥成分，亦
    有法務部調查局八四陸字第八四０九四五三六號檢驗通知書可按（原審卷第一二
    一頁) 。從被告曾服用安眠藥自殺 (原審卷第一四三頁病歷影本、第一六五頁筆
    錄) ，以及被告供稱：「我在麥片裡面加了二片安眠藥，讓他無法出門，但他的
    意識仍有點清楚，於是我愛撫他，希望他能回心轉意，他出手將我推開：：只要
    他有意識，我就給他吃」、「：：凌晨四點半徐女來按電鈴，約一個小時後，徐
    女又來按門鈴，被我女兒擋回去，當時我心急，怕我先生醒過來，就從抽屜拿絲
    巾勒我先生的脖子：：我將安眠藥泡開水，以湯匙慢慢的餵我先生，我共餵我先
    生安眠藥約有三十幾顆，我自己吃四顆」、「我別無選擇，見我先生無法回心轉
    意，他太心狠了，當時我心想，若我死了，我兒女會很慘，讓他死掉算了」等情
     (偵卷第四頁反面，相卷第十頁正、反面），俱見被告原期被害人回心轉意，經
    向被害人示好遭拒，徐女又前來按門鈴騷擾後，覺得已難挽回，乃萌殺人犯意，
    趁被害人意識昏沈之際，慢慢餵食大量之安眠藥，迨翌日凌晨五時三十分許，再
    持絲巾勒住被害人脖子，使其窒息死亡甚明，被告辯無殺意，毫無足取。
三、據證人即法醫中心主任方中民供證死者頸部有勒痕，做組織切片壓痕反應試驗呈
    陽性反應可證明是生前被勒死，本案致死原因為領巾勒頸窒息死亡（見本院八十
    六年七月二十九日訊問筆錄）。再本院向台北市立仁愛醫院調取死者陳嘉雄急診
    室護理紀錄載明死者到院時頸部以上發紺，四肢指甲發紺嚴重，有該紀錄影本附
    本院卷可考，復據台北市立仁愛醫院函覆陳嘉雄於八十四年四月九日下午十二時
    五十五分，在家屬陪同下以救護車送達急診室，到院時已無血壓、心跳、呼吸之
    生命徵象，因此診斷為到院前死亡。發紺，最常見的原因是病患長時間缺氧，造
    成動脈血液含氧量不足，致皮膚呈現青黑色。頸部以上發紺表示缺氧時間較久，
    比只有四肢末稍發紺嚴重，預後差，此病患兩者皆發紺，表身體長時間缺氧嚴重
    ，有該院八十九年六月二十七日北市仁醫歷字第八九六０三七四八００號函附本
    院卷可參，是證人方中民之前開證述自屬信而有徵，再參酌證人即為本件相驗之
    法醫劉樹人供證相驗時間是晚上，也有問急救人員，外表看是勒死的，勒痕很深
    ，死亡時間是用推斷的，都會有誤差幾個小時（見本院八十六年七月七日訊問筆
    錄），是被害人直接致死原因為被告以絲巾勒斃，且其殺人時間依上述可確知為
    翌日凌晨五時三十分許，因法醫相驗時推定死亡時間有數小時之誤差，故法醫所
    書立之驗斷書、死亡證明書上所載死亡日期時間八十四年四月九日中午十二時，
    應係誤差所致。雖解剖結果發現被害人尿液併有農藥成分，農藥又屬劇毒，可直
    接造成死亡，但被告堅決否認曾餵被害人農藥，現場亦未查得盛裝農藥之器皿或
    其他物證，而坊間蔬菜又大量使用農藥，不慎食入者亦所在多有，被害人或因此
    尿液檢出少量農藥成分，亦有其可能，是被害人身體內之殘留農藥成分來源已難
    斷定，但致死原因既為勒斃，仍無解於被告之殺人行為，至被害人之女丙○○於
    偵查中表示案發當天上午，發現其父親有異狀，於十點三十分打一一九叫救護車
    ，並為其父做心外按摩，於本院前審更陳伊發現父親當時，覺得其尚未斷氣云云
    ，無論其是否對親人的眷戀所生之錯覺或為迴護其母之情結，而其專業又不若前
    開證人方中民及市立仁愛醫院醫師，如何僅憑其幾句推測臆斷之詞推翻前開之論
    斷，遽認死者非窒息死亡﹖又被告在警訊中供稱餵食被害人安眠藥七十幾顆，偵
    查中供稱三十幾顆，前後不一，因偵查中所供經過極為詳盡，應以偵訊時所述為
    可採。
四、次查案發當時被告之精神狀態尚未達精神耗弱之程度，業經國立臺灣大學醫學院
    附設醫院鑑定翔實，有該院八十四年十一月二十二日八四校附醫精字第一八八一
    六號函及鑑定報告書暨八十九年五月十一日（八九）校附醫精字第一０六七三號
    函可稽（原審卷第一Ｏ九至一一五頁及本院卷）。雖被告隨後於八十五年三月五
    日自行前往台北市立療養院自訴有精神病史，並經醫師診斷有精神分裂症，有該
    院病歷影本附本院卷可按，惟據本院傳訊其最初就診時主治醫師甲○○結證「（
    被告住院期間有無發病狀）依病歷住院期間醫護人員說他疑似可能有聽幻覺，
    因病人自己講有聽幻覺及被害幻想，醫護人員也不知他說的是真或假」「（被告
    之聽幻覺及被害幻想是否有可能因本案發生後所致）有可能」云云（本院八十九
    年八月三十一日訊問筆錄），是被告於台大醫院鑑定後始自行前往市立療養院就
    診並主訴有精神病史，其動機已有可疑，且市立療養院醫師之診斷又均據被告之
    主訴，連住院時醫護人員之記載亦僅憑被告之陳述（有聽幻覺），從而市立療養
    院之診斷及病歷，是否可採，已無須多所贅述。復據證人甲○○陳稱「因我們（
    台北市立療養院）門診時間只有一、二十分鐘，當然遠不如就專業司法精神鑑定
    （指台大醫院對本案之鑑定）來得正確，因個案的精神鑑定時間充裕，且以比較
    寬廣的角度來推斷，應以他們的報告較為正確」等語（見同上筆錄），復細繹台
    大醫院上開鑑定報告詳敘其判斷之依據，立論客觀平允，且係針對案發當時被告
    之精神狀態為鑑定，所得結論洵堪採擇，被告聲請另送台北市立療養院鑑定，核
    無必要。而被告既經鑑定於案發當時並未達精神耗弱程度已如前述，即使有潛在
    精神病史（被告自述）據證人甲○○證述，依一般正常情形亦不會因服用安眠藥
    而誘發其精神病，除非體質特殊云云（見同上筆錄），鑑於被告自承平日亦有服
    食安眠藥之習慣（本院八十九年三月二十四日訊問筆錄），顯然被告服食安眠藥
    並不足以影響其精神狀態，從而辯護意旨以被告在服用安眠藥昏睡之同時，亦可
    陷於心神喪失，即非可採。
五、末查被告係八十四年四月八日下午五時許返家，距離案發已有相當時間，被告乘
    被害人意識昏沈之際，慢慢餵食大量安眠藥，再持絲巾勒住被害人脖子，使其窒
    息死亡，下手時被害人之女友已為其女擋回；根本不在場，與當場激於義憤而殺
    人之要件不符，自無刑法第二百七十三條規定之適用。被告右開殺人犯行，事證
    明確，所辯係卸責之詞，不足採信，犯行至堪認定。
六、核被告丁○○所為，係犯刑法第二百七十一條第一項之殺人罪。按在有偵查犯罪
    職權之公務員知悉犯罪事實與犯人以前自承犯罪而接受裁判者，即該當自首之要
    件。經查被害人之女丙○○在案發當日即八十四年四月九日中午十二點多，自台
    北市仁愛醫院打電話向台北市政府警察局大安分局和平東路派出所報案時，僅表
    示其父係藥物過量死亡，警方尚不知本案犯罪事實與犯人，被告在警方知悉以前
    ，即主動在電話中向該派出所警員蔡崇俊自首殺死被害人等情，業據台北市政府
    警察局大安分局八十五年六月七日北市警安分刑利字第一二五五四號函敘甚詳，
    復有卷附受理民眾報案紀錄簿及證人施智允、蔡崇俊、郭炳南之證述可參。被告
    對於未經發覺之犯罪自首接受裁判，應依刑法第六十二條減輕其刑。
七、原審據以論科，雖非無見。惟原判決未依自首之規定減輕其刑，即無從維持。被
    告上訴指摘原判決不當，尚非全無理由，應由本院將原判決撤銷改判。查被告素
    行良好，無犯罪前科紀錄，有台灣高等法院檢察署前科資料表在卷可稽，其於民
    國七十四年八月八日與被害人結婚，近十年間，為被害人生育子女六人，此有戶
    籍資料在卷可憑（原審卷第二一三－二一六頁），茲因乳癌求醫中，此有敏盛綜
    合醫院及孫逸仙治癌中心醫院診斷證明書在卷足憑（原審卷第五八、五九頁），
    亟須被害人關懷照料時，被害人反而另結新歡，引來情婦登堂入室，甚而於案發
    之際，前來騷擾，有喧賓奪主之勢，衡之被告之處境，殊堪同情，瀕臨生命、家
    庭幻滅，悲憤勒斃其夫，其犯罪情狀客觀上應可憫恕，特再依刑法第五十九條遞
    減其刑，爰審酌被告之品行、生活狀況、犯罪動機、手段、犯後態度等一切情狀
    ，量處如主文所示之刑。扣案之安眠藥一瓶及女用絲巾一條，為被告所有供犯罪
    所用之物，據其供明在卷，併依法宣告沒收。
據上論斷，應依刑事訴訟法第三百六十九條第一項前段、第三百六十四條、第二百九
十九條第一項前段，刑法第二百七十一條第一項、第六十二條前段、第五十九條、第
三十八條第一項第二款判決如主文。
本案經檢察官呂光華到庭執行職務。
中      華      民      國    八十九    年      九      月     二十七   日
                                臺灣高等法院刑事第二十五庭
                                    審判長法  官  許  國  宏
                                          法  官  袁  從  楨
                                          法  官  洪  光  燦
右正本證明與原本無異。
如不服本判決應於收受送達後十日內向本院提出上訴書狀，其未敘述上訴之理由者並
得於提起上訴後十日內向本院補提理由書（均須按他造當事人之人數附繕本）。
                                          書記官  張  永  富
中      華      民      國    八十九    年      九      月     二十八   日
附錄：本案論罪科刑法條全文
刑法第二百七十一條
殺人者，處死刑、無期徒刑或十年以上有期徒刑。
前項之未遂犯罰之。
預備犯第一項之罪者，處二年以下有期徒刑。


司法院資訊處製作；財團法人民間司法改革基金會備份。
